臺灣臺北地方法院民事判決　　　　　　　　　　　　九十一年度保險字第一七九號
　　原　　　告　甲○○
　　訴訟代理人　吳志勇律師
　　　　　　　　林鴻文律師
　　複　代理人　張瑄律師
　　　　　　　　潘曉真律師
　　被　　　告　國泰人壽保險股份有限公司
　　法定代理人　乙○○
　　訴訟代理人　賴盛星律師
右當事人間給付保險金事件，本院於民國九十三年三月五日辯論終結，判決如左：
    主  文
壹、被告應給付原告新台幣伍佰貳拾玖萬陸仟伍佰元，及自民國九十一年五月二十一
    日起至清償日止，按年息百分之十計算之利息。
貳、訴訟費用由被告負擔。
、本判決第壹項於原告以新臺幣壹佰柒拾萬元為被告供擔保後，得假執行。但被告
    以新臺幣伍佰貳拾玖萬陸仟伍佰元或等值國泰世華商業銀行一年期可轉讓定期存
    單為原告供擔保，得免為假執行。
    事  實  及  理  由
壹、原告方面：（見一三四至一三七頁）
一、原告先後向被告國泰人壽保險股份有限公司（以下簡稱：國泰保險）投保下列人
    身保險：
    (1)民國（下同）九十年三月十九日，投保「國泰真情一０一終身壽險」，保單編
      號0000000000（以下簡稱：Ａ保險契約），包括平安保險附約、新溫心住院日
      額醫療保險附約。
    (2)九十一年四月十六日，投保「國泰全福一０一終身壽險」，保單編號00000000
      00（下稱：Ｂ保險契約），包括平安保險附約。
二、原告於九十一年四月十九日在田埂附近割牧草，不慎被不明毒蛇咬傷左小腿，遂
    (1)原告太太賴淑瓊見狀便即刻將原告送至財團法人私立中國醫藥學院北港附設醫
      院（下稱：北港醫院）救治。
    (2)因病情持續惡化，同日再轉診至財團法人私立中國醫藥學院附設醫院（下稱：
      中國醫院）治療，經施打多種血清仍無效。
    (3)家屬於同年四月二十日安排原告轉往台中榮民總醫院（下稱：台中榮總）醫治
      ，醫生於原告腿部開刀後，病情更陷危急，此時台中榮總再建議原告應於腹部
      動手術，惟不保證病情可獲控制，且開刀後可能以後必須洗腎度日。原告家屬
      不得已，方於同年四月二十九日將原告轉往嘉義縣華濟醫院繼續救治。
    (4)華濟醫院詳細檢查原告病情後，告知原告家屬原告病情危在旦夕，且有敗血症
      之跡象，若不趕快做截肢處理，恐有生命危險，原告家屬為顧及原告生命安全
      ，方勉為同意接受華濟醫院建議開刀為原告截肢處理。而原告受上開截肢手術
      後，病情已受控制，身體日漸好轉，經住院四十二天之療程，原告於同年六月
      十日辦理出院手術。
三、九十一年五月六日，原告備妥相關資料向被告請求理賠保險金，被告不僅未依約
    於十五日理賠，反而於十月十八日發函原告辯稱左膝上截肢殘廢，非意外所致，
    故依約不予給付云云。
四、惟查本件Ａ、Ｂ保險契約之平安保險附約均載明：
    第二條第五項：「本附約所稱之「傷害」，係指被保險人於本附約有效的保險期
      間內，因遭受意外傷害事故（指非由疾病引起之外來突發事故），致其身體蒙
      受傷害。」。
    第三條：「被保險人於本附約有效的保險期間，因遭受第二條之意外傷害事故因
      而身故、殘廢或醫療時，本公司依照本附約的約定，給付保險金。」
    第十六條：「被保險人於本附約有效的保險期間內遭受第二條之意外傷害事故，
      並於意外傷害事故發生之日起一百八十日以內致成附表所列第二級以下殘廢程
      度之一者，本公司按本附約保險單所記載該被保險人的保險金額為準，依附表
      所列比例給付『殘廢保險金』」
      附表：殘廢程度與保險金給付表第三級項別十一：一下肢踝關節以上缺失。
    再者，Ａ、Ｂ保險契約有效期間，始期分別為九十年三月十九日、九十一年四月
    十六日，而原告發生蛇咬意外係於九十一年四月十九日，均在保險期間內發生。
    而遭受毒蛇咬傷亦屬非由疾病引起之外來突發事故，致原告必須為左膝上截肢，
    亦難謂原告身體無受傷害。依前開保險條約規定原告請求被告給付保險金，並非
    無據，惟原告一再催告被告給付保險金，被告均置之不理，原告不得已方提起本
    件訴訟。
五、原告所得請求保險金：
    (1)Ｂ保險契約之平安保險附約：第三級意外殘廢理賠金為新台幣（下同）二百五
      十萬元。
    (2)Ａ保險契約之平安保險附約：
      第三級意外殘廢：理賠金為二百五十萬元。
      住院醫療日額：每日三千元，住院日五十三天等於一十五萬九千元。
    (3)Ａ保險契約之新溫心住院日額醫療保險附約：
      保約第十一條：
        一天起至第五十三天每日以二千元計（二十三乘二千等於四萬六千元），合
        計七萬六千元（三萬元加四萬六千元）。
      保約第十二條：
        出院療養金每日以五百元計乘以住院日五十三日，合計二萬六千五百元。
      保約第十三條：加護病房每日以二千元計乘以十日，其合計二萬元。
      保約第十四條：手術醫療保險金；手術第四級乘以十倍日額等於一萬元。
      依保約第十五條：手術療養保險金；依手術醫療保險金的百分之五十給付，
        即五千元。
    (4)以上合計為五百二十九萬六千五百元（註：原主張五百四十三萬一千五百元，
      經被告對部分金額爭執後，於九十二年六月十六日具狀修正）。且依保險契約
      第十八條規定，其利息為年息百分之十，應自被告收齊原告之文件後第十六日
      開始計算利息。原告既於九十一年五月六日備妥請求理賠，則被告自九十一年
      五月二十一日起，即應按年利百分之十支付利息。
六、按「當事人主張有利於己之事實者，就其事實有舉證之責任。」民事訴訟法第二
    百七十七條前段定有明文。本件被告陳稱：本件保險事故之發生應係原告故意行
    為所致，依保險法第二十九條第二項被告自不負給付保險金之義務云云。惟原告
    否認本件保險事故之發生為原告之故意行為所致，依民事訴訟法第二百七十七條
    前段規定請被告舉證以實其說。
七、被告提出訴外人黃國男調查報告，其客觀性有問題，報告亦無黃國男之簽名，並
    不可取。至於被告所提台北榮總鑑定函，其與本件治療之台中榮總同屬一機構，
    恐有偏頗之虞。鈞院囑託台灣大學醫學院附設醫院鑑定，有關咬痕爭議，並非被
    告所指毒蛇咬被告左小腿六口、左前臂四口。原告在台中榮總醫院住院時，其症
    狀確實較初住院時為惡化。若不儘速處理，則高燒不退，將有生命危險之虞。而
    關於是否需要作截肢？由當時之照片觀之：台大醫院認定「左腳板外3/1已有壞
    疽現象，此時可做部分角盤切除，待病情穩定後做膝下截肢」，是以不論在何家
    醫院作治療，截肢都是不可避免的。而華濟醫院所作膝上截肢是否過於積極？惟
    依兩造間之保險契約內容觀之：「一下肢踝關節以上缺失」者，其殘廢程度皆屬
    於第三級，則不論其截肢之範圍為膝下或膝上，並不影響本件之求償範圍。
八、被告又稱：要保人以同一保險利益，同一保險事故，而與數保險人分別訂立數個
    保險契約者，其成立在後之保險契約即為複保險，成立在後複保險契約即屬無效
    。... 原告先於民國九十年三月十九日向被告投保真情一○一終身壽險保險金額
    三十萬元，另附加平安保險附約五百萬元，... 於民國九十一年四月十六日向被
    告投保福一○一終身壽險保險金額五十萬元及所附加之平安保險附約五百萬元，
    ... 原告有惡意複保險之情事，本件成立在後之全福一○一終身壽險及所附加之
    平安保險附約即屬無效云云。惟按，「複保險通知義務之規定，係因財產保險之
    目的在填補損害，有損害始有賠償，被保險人不得為超額賠償請求，亦不得以複
    保險為變相之超額保險，以防道德危險之發生，為使保險人於承保前即得就保額
    是否超逾，危險是否過分集中等為評估，以決定是否承保，故課予要保人以複保
    險通知之義務。反之，人身保險因人身無法以經濟上利益估定其價值，自無賠償
    超逾損害之情形，即無超額賠償可言，此觀人身保險之保險給付，多採定額給付
    理賠，而不計被保險人實際經濟損害若干自明。人身既屬無價，倘保險法有關複
    保險之規定於人身保險亦有其適用，要保人為複保險依保險法第三十六條之規定
    通知保險人，則於保險事故發生時，依保險法第三十八條之規定，各保險人僅就
    其所保金額負比例分擔之責，其賠償總額不得超過「保險標的」之價值，此不僅
    與人身保險為定值保險、定額理賠之本質有違，且將人身價值區限於某一價格，
    自屬輕蔑人類之生命、身體。是複保險通知義務之規定，雖列於保險法總則章，
    其適用範圍應僅限於財產保險，而不及於人身保險。」最高法院著有八十七年台
    上一六六六號裁判要旨可稽。原告所投保係人身保險，依前開裁判要旨及參酌司
    法院司法業務研究會第三期研究結果，本件人身保險自不適用保險法有關複保險
    之規定。被告辯稱原告有惡意複保險之情事，本件成立在後之全福一○一終身壽
    險及所附加之平安保險附約即屬無效等云云，顯然無據。
九、何況，「複保險，謂要保人對於同一保險利益，同一保險事故，與數保險人分別
    訂立數個保險之契約行為。」保險法第三十五條定有明文。被告答辯狀亦稱要保
    人以同一保險利益，同一保險事故，而與數保險人分別訂立數個保險契約者，其
    成立在後之保險契約即為複保險，成立在後複保險契約即屬無效。縱鈞院認定
    本件人身保險適用保險法有關複保險之規定，致使要保人之後向南山人壽及富邦
    人壽另行投保之保險契約歸於無效，惟其均與本案無涉，本件民事紛爭乃係要保
    人就同一保險利益，同一保險事故，與同一保險人（即被告）分別訂立二個保險
    之契約行為。顯然不符保險法第三十五條複保險之構成要件，被告辯解顯依法無
    據。
十一、依保險金給付請求權提起本訴，並聲明：如主文第一、二項所示，並陳明願供
      擔保請准宣告假執行。
貳、被告方面：（見一五四至一六０頁）
一、原告惡意複保險，全福一○一終身壽險契約無效：
   (1)按「複保險，謂要保人對於同一保險利益、同一保險事故，與數保險人分別訂立
    數個保險之契約行為。」、「複保險，除另有約定外，要保人應將他保險人之名
    稱及保險金額通知各保險人。」「要保人故意不為通知或意圖不當得利而為複保
    險者，其契約無效。」保險法第三十五條、第三十六條及第三十七條分別定有明
    文。
  (2)最高法院七十六年台上字第一一六六號判例謂「所謂複保險，係指要保人對於同
    一保險利益、同一保險事故，與數保險人分別訂立數個保險之契約行為而言。保
    險法第三十五條定有明文。依同法第三十六條規定，複保險，除另有約定外，要
    保人應將他保險人之名稱及保險金額通知各保險人。準此，複保險之成立，應以
    要保人與數保險人分別訂立之數保險契約同時並存為必要，若要保人先後與二以
    上之保險人訂立保險契約，先行訂立之保險契約即非複保險，因其尚未呈複保險
    之狀態。要保人嗣與他保險人訂立保險契約，故意不將先行所訂保險契約之事實
    通知後一保險契約之保險人，依保險法第三十七條規定，後一保險契約應屬無效
    ，非謂成立在先之保險契約亦屬無效。」；另最高法院九十一年台上字第一九九
    二號判決亦認為「．．．而人身保險契約，其保險金額之約定，通常須斟酌被保
    險人之身分、地位及經濟狀況等客觀情形，以定其數額之上限。故在訂立保險契
    約之場合，尚難謂人身絕對係屬無價．．．　。（保險法第三十七條）立法目的
    在於限制超額保險，避免要保人不當得利及防杜道德危險，於人身保險亦有其適
    用。．．．」，故如要保人以同一保險利益、同一保險事故，而與數保險人分別
    訂立數個保險契約者，其成立在後之保險契約即為複保險，當屬無效。
  (3)原告有下列數個保險契約：
    原告妻賴淑瓊以原告為被保險人先於九十年三月十九日向被告投保真情一○一
      終身壽險保險金額三十萬元（屬Ａ保險契約），附加平安保險附約五百萬元。
    九十一年二月二十六日，賴君向南山人壽保險股份有限公司投保意外險金額五
      百萬元，
    九十一年四月十六日，向被告投保全福一○一終身壽險保險金額五十萬元（屬
      Ｂ保險契約，附加平安保險附約五百萬元。
    九十一年四月十八日，向富邦人壽保險股份有限公司投保意外險五百萬元。
    原告又於九十一年四月十八日，以其本人為被保險人向明台產物保險公司投保
      個人責任附加傷害保險，其殘廢或死亡保險金額為五百萬元。
    原告所投保之意外險部分累計之保險金額為二千五百萬元。惟原告於九十一年四
    月十六日向被告投保全福一○一終身壽險時，對要保書上「投保記錄」欄所載「
    是否已購買各壽險公司人壽保險、意外險、實支實付型醫療保險」時，原告勾「
    否」，此有要保書可稽，足見原告有故意不為通知複保險之情事，且本件原告向
    富邦人壽保險公司及明台產物保險公司投保後之次日（九十一年四月十九日）即
    發生原告所稱遭毒蛇咬傷之情事；原告自有惡意複保險之情事，依前項說明，本
    件成立在後之全福一○一終身壽險及所附加之平安保險附約即屬無效。
二、本件原告應就其發生意外傷害事故之事實盡其舉證責任：
  (1)按「當事人主張有利於己之事實，就其事實有舉證之責任。」民事訴訟法第二百
    七十七條定有明文。其為訴訟上之證明，必須於通常一般之人均不致有所懷疑，
    得確信其為真實之程度者，始得據為提出該證據之一造之有利認定；倘其證明尚
    未達到此一程度，而有其他之合理懷疑存在時，提出該據之一造若就此合理懷疑
    事項，未能為必要之說明者，仍不能遽為提出該證據之一造之有利認定。
  (2)最高法院九十一年台上字第九十九號判決謂「．．．安泰保險公司之旅行平安保
    險保單條款第二條及被上訴人瑞泰保險公司之旅行平安保險保單條款第三條第一
    項、第二項均約定：『被保險人於本契約有效期間內，因遭受意外事故，致其身
    體蒙受傷害因而致殘廢或死亡時，或於海外發生突發需門診或住院治療時，依照
    本契約的約定，給付保險金。前項所謂意外傷害事故指非由疾病引起之外來突發
    事故』，．．．茲上訴人主張於上述時地遭不明歹徒砍傷受有左腳掌前端約四分
    之一斷離之事實，固據提出顏國湖醫院及台灣省彰化醫院診斷證明書為證，惟查
    上開診斷書僅能證明其左腳掌前端斷離之傷，並不能證明其受傷之原因係出於外
    來突發之意外事故，．．．」。如原告主張伊係係遭受意外傷害致殘廢者，自應
    由原告就意外傷害事故造成傷害導致殘廢之事實，舉證以實其說，始能謂盡其舉
    證責任，且必須原告就其事實盡其舉證責任後，被告始應就其抗辯之事實提出反
    證，此為舉證責任分配之原則。否則自難認原告之主張為可採。
  (3)原告主張於九十一年四月十九日在田埂附近割牧草，不慎被不知種類之毒蛇咬傷
    左小腿，其妻見狀便即刻將原告送醫云云。惟依北港醫院病歷摘要，原告之左下
    肢有六處咬痕、左前臂有四處咬痕；經被告請教世界蛇王動物園園主黃國男先生
    表示，毒蛇咬人係為求自保，咬人後會迅速逃逸，同時被咬傷手、腳兩處之機率
    微乎其微。
  (4)另鈞院送請國立台灣大學醫學院附設醫院鑑定結果，該院九十二年十二月十八日
    （九十二）校附醫秘字第九二○○○一二八七四號覆鈞院函其說明欄第二點（一
    ）載「就兩造所謂咬痕爭議，以蛇咬習性，不致於反覆咬人，因此本院醫師認為
    左小腿及左前臂之咬痕，係分別各一次造成，由於一個咬痕可包含多個『齒印』
    ，因此有認知不同。蛇攻擊人是以最近目標為對象，不管是腿先或手臂先。」，
    足證蛇攻擊人類之習性既不致於反覆咬人，則如原告確實不慎遭蛇咬傷時，當不
    至於分別有二個遭蛇咬傷之傷口存在，惟本件原告竟然左小腿及左前臂分別有遭
    蛇咬傷之痕跡，故原告上開主張顯不合常理。
  (5)原告之妻賴淑瓊，曾於九十年三月十九日向被告公司投保保險單號碼00000
    00000號之壽險，並附加平安保險附約，惟於投保三天後之九十年三月二十
    二日即主張在台中地區工地探望施作板模中之原告時，遭突出之鐵釘（絲）勾刺
    右眼，致右眼球開放性外傷，於民國九十年六月十八日在台中榮總施以右眼玻璃
    體切除術，嗣由被告給付殘廢保險金八十五萬四千九百六十九元。二人受傷情節
    雷同，為何夫妻兩人如此巧合均在投保後不久發生保險事故？是參諸前開台大醫
    院公函所示，原告之傷是否確實係不慎遭毒蛇咬傷，顯有疑義。原告應就其左小
    腿係工作中不慎遭毒蛇咬傷之事實舉證以實其說。
三、本件被告不負給付系爭保險金之責任：
  (1)按「保險人對於由要保人或被保險人之過失所致之損害，負賠償責任。但出於要
    保人或被保險人之故意者，不在此限。」保險法第二十九條第二項定有明文，又
    國泰平安保險附約第二十一條除外責任（原因）亦約定「被保險人直接因下列事
    由致成身故、殘廢或傷害時，本公司不負給付保險金之責任：…二、要保人、被
    保險人之故意行為。」，另國泰新溫心住院日額醫療保險附約第十條除外責任亦
    載「被保險人因下列原因所致之疾病或傷害而住院診療或接受手術治療者，本公
    司不負給付各項保險金的責任。一、被保險人之故意行為。…」，故保險事故之
    發生如係出於被保險人之故意行為者，被告自不負給付保險金責任。
  (2)查本件原告稱遭毒蛇咬傷後曾於九十一年四月二十日上午十一時許送台中榮民總
    醫院急診部急診，原告於台中榮民總醫院住院期間，除初抵院時接受筋膜切開術
    及清創術外，並持續接受多種抗生素，依該院之病歷記錄，原告雖然左臀有紅腫
    ，且持續有發燒症狀，但傷口有逐漸好轉之跡象，而除體溫之外之其他生命徵象
    （脈博、呼吸及血壓）亦有改善，大致恢復正常，該院毒物科及整型外科醫師於
    求截肢，惟因台中榮民總醫院之醫師認為依原告當時病情，並無立即截肢之必要
    性，原告之家屬乃於九十一年四月二十九日辦理自動出院，此有台中榮民總醫院
    之病歷記錄可稽。原告於自台中榮民總醫院出院後，即於當日下午四時五十三分
    赴嘉義華濟醫院就診，並於同日下午六時零三分即進行截肢手術。
  (3)被告曾委請台北榮民總醫院作醫務鑑定之結果，認「根據現有之病歷記錄，甲○
    ○先生於住院期間，其傷口紅腫現象未明顯消除，但其狀況似已在控制中，並無
    任何惡化之跡象，亦無須立即截肢之必要性」「根據洪東榮主任多年診治毒蛇咬
    傷病患之臨床經驗，甲○○先生之病情再經切開引流可控制，且大部分類似的病
    人經多次擴創及植皮手術後，肢體功能應可復原而不用截肢，因此直接進行截肢
    手術確有爭議。」；另原告家屬要求截肢是否合理乙節，亦認「其似乎尚未能達
    到『敗血症』之診斷標準【兩次血液細菌培養結果皆呈陰性，且甲○○先生除發
    燒外其他生命徵象皆稱穩定。根據Abraham等人
    Medicine上所刊出有關敗血症診斷標準之共識，『敗血症』之診斷至少應有（１
    ）下列幾項全身性發炎表徵中之兩點：體溫大於三十八℃或小於三十六℃；心跳
    大於九十\min；呼吸大於二○\min；白血球大於一二、○○○\㎜或帶狀白血球
    大於一○％；加上（２）確定之感染（陽性之細菌培養結果，如有陽性之血液細
    菌培養結果更佳）】。此外，控制下肢傷口之感染，積極的清創術配合上適當的
    抗生術治療，應是較截肢合理且傷害少的治療方式。一般除非上述治療無法有效
    控制感染，或患部在腳趾頭，皮膚缺損潰爛難以修補且影響肢體功能不大者，否
    則應不會截肢此一手術。根據檢附之病歷記錄及台中榮民總醫院洪東榮主任之書
    面回函，甲○○先生傷口之感染發炎狀況於台中榮民總醫院住院期間，並無明顯
    惡化之跡象，甚至已有些許之進步，因此家屬強烈要求截肢一事，似乎不太合理
    」。足見原告要求進行左下肢截肢並無必要且不合理。
  (4)依一般常理判斷，人之肢體受傷時，如有治癒之可能，斷無要求醫師進行截肢之
    理。惟原告在台中榮民總醫院治療期間，病情已有改善，竟然強烈要求台中榮民
    總醫院進行非必要之截肢手術，經拒絕後，即辦理出院轉往嘉義華濟醫院進行截
    肢手術，可見截肢乃應原告之要求所致，故造成原告殘廢之原因乃原告要求所致
    ，應係一故意行為，依法被告自不負給付此項殘廢保險金及相關醫療保險金之義
    務。
  (5)查台大醫院上開覆函說明（二）載「吳先生在台中榮總住院期間，其症狀較初住
    院時惡化，但此乃這種病症之自然進程。其所施行之筋膜切開術及清創，皆為適
    當程序。…」（三）載「此案最大爭議點在於是否截肢，以華濟醫院所附照片觀
    之，左腳板外１\３已有壞疽現象，此時可做部分角盤切除，待病情穩定後做膝
    下截肢手術。」，則依該上開記載所示，本件原告之病症實際上並非惡化，仍可
    選擇其他適當之治療方式，並無需即作截肢手術，乃原告家屬竟然一再要求作截
    肢手術，顯然原告有致殘之故意存在，依約被告亦不負給付保險金之責任。
四、因而聲明：(1)原告之訴及假執行之聲請均駁回。(2)訴訟費用由原告負擔。(3)如受
    不利之判決請准供等值之國泰世華商業銀行一年期可轉讓定期存款存單為擔保免
    為假執行。
、得心證理由：
一、雙方同意、不爭執事項：
    (1)原告在被告公司之下列保險契約為被保險人兼受益人：
      九十年三月十九日，「國泰真情一０一終身壽險」，保單編號0000000000（
        即Ａ保險契約），另包括平安保險附約、新溫心住院日額醫療保險附約。
      九十一年四月十六日，「國泰全福一０一終身壽險」，保單編號0000000000
        （即Ｂ保險契約），並包括平安保險附約。
    (2)九十一年四月十九日，原告遭毒蛇咬傷左小腿（手臂亦有咬痕），先後由北港
      醫院、中國醫院、台中榮總救治；同年月二十九日轉往華濟醫院繼續救治，嗣
      經左腿膝上截肢手術，同年六月十日辦理出院。（但雙方對於毒蛇咬人原因、
      有無必要截肢有所爭執）。
    (3)原告於九十一年四月十六日向被告投保全福一○一終身壽險（屬Ｂ保險契約）
      時，對要保書上「投保記錄」欄所載「是否已購買各壽險公司人壽保險、意外
      險、實支實付型醫療保險」時，原告勾「否」。
    (4)被告拒絕理賠。如Ａ、Ｂ保險契約均有效，且合乎理賠要件，原告可獲得下列
      保險金：
      Ｂ保險契約之平安保險附約：第三級意外殘廢二百五十萬元。
      Ａ保險契約之平安保險附約：第三級意外殘廢二百五十萬元、住院醫療日額
        一十五萬九千元。
      Ａ保險契約之新溫心住院日額醫療保險附約：
        保約第十一條─七萬六千元、保約第十二條─二萬六千五百元、保約第十三
        條─二萬元、保約第十四條─一萬元、保約第十五條─五千元。
      以上合計為五百二十九萬六千五百元，並自九十一年五月二十一日起，按年利
      百分之十支付利息。
二、爭執要旨：
    (1)Ｂ保險契約是否屬於複保險？
      原告主張人身保險不適用複保險規定，何況Ａ、Ｂ保險契約之保險人均係被告
      ，不生複保險問題。被告認為人身保險仍適用複保險規定，原告於投保Ｂ保險
      契約時，故意隱匿已投保Ａ保險契約之事實，屬於惡意複保險，Ｂ保險契約因
      而無效。
    (2)本件事故是否係原告故意行為所致？
      原告主張蛇咬係意外，截肢是醫生所決定，何況膝上與膝下截肢，所理賠金額
      亦屬相同。被告辯稱原告應證明確係蛇咬意外，本無截肢必要，純係原告要求
      截肢，故原告不得請求保險金。
三、複保險方面：
    原告主張人身保險不適用複保險規定，何況Ａ、Ｂ保險契約之保險人均係被告，
    不生複保險問題。被告認為人身保險仍適用複保險規定，原告於投保Ｂ保險契約
    時，故意隱匿已投保Ａ保險契約之事實，屬於惡意複保險，Ｂ保險契約因而無效
    。經調查：
    (1)按保險法就複保險設有下列規定
      第三十五條「複保險，謂要保人對於同一保險利益、同一保險事故，與數保險
        人分別訂立數個保險之契約行為。」、
      第三十六條「複保險，除另有約定外，要保人應將他保險人之名稱及保險金額
        通知各保險人。」
      第三十七條「要保人故意不為通知或意圖不當得利而為複保險者，其契約無效
      。」
    (2)依據右述規定可知，複保險之要保人必須同一，且保險人必非同一。但是，本
      件Ａ保險契約之要保人係賴淑瓊（原告僅係被保險人），Ｂ保險契約要保人方
      係原告，此有保險契約影本二份可證（見原證一、二），二者要保人既不相同
      ，即不構成複保險；何況，Ａ、Ｂ保險契約之保險人均係被告，亦與保險法第
      三十五條複保險要件不符。
    因此，人身保險是否適用複保險規定，實務上雖有爭議，但是本案既與保險法第
    三十五條複保險規定不符，即無成立複保險之餘地。
四、本件事故是否係原告故意行為所致？
    原告主張蛇咬係意外，截肢是醫生所決定，何況膝上與膝下截肢，所理賠金額亦
    屬相同。被告辯稱原告應證明確係蛇咬意外，本無截肢必要，純係原告要求截肢
    ，依保險法第二十九條規定，原告不得請求保險金。經調查：
    (1)按，當事人主張有利於己之事實者，就其事實有舉證之責任，民事訴訟法第二
      百七十七條定有明文。
    (2)原告主張於九十一年四月十九日遭毒蛇咬傷左小腿，此有北港醫院診斷證明書
      影本一份可證（原證三）；在一般情形下，蛇咬係意外事故。至於原告遭咬次
      數，經送國立台灣大學醫學院附設醫院鑑定，該院於九十二年十二月十八日以
      （九十二）校附醫秘字第九二○○○一二八七四號公文回覆，其說明欄第二項
      第(一)點表示「就兩造所謂咬痕爭議，以蛇咬習性，不致於反覆咬人，因此本院
      醫師認為左小腿及左前臂之咬痕，係分別各一次造成，由於一個咬痕可包含多
      個『齒印』，因此有認知不同。蛇攻擊人是以最近目標為對象，不管是腿先或
      手臂先。」（第一一六頁）；是以，原告左前臂與左小腿各被蛇咬一次，但每
      處咬痕會包含多個齒印。
    (3)至於原告手、腳均遭蛇咬，是否異於常情。華濟醫院蔡勝興醫生就此點證稱：
      （見第一四九、一五一至一五二頁）
      「（之前是否有處理過病患被毒蛇咬傷之經驗？）我處理毒蛇咬傷已有二十幾
        年。」
      「（你治療毒蛇有相當經驗，有無看過病患手、腳都被毒蛇咬傷？）原告到院
        時我們發現左前臂也有蛇的牙痕，但該處並沒有發炎情形。常常看到病患手
        、腳背咬傷，可能是腳背咬傷、用手去撥，所以手也被咬到，但毒液在第一
        次咬時，就已經注射光了，所以第二次被咬傷部位沒有毒液。」
      「（患者手臂被咬傷是手臂內側還是外側？）當時已經是十天以後，我們也沒
        有很注意，依照劃圖位置應該是內側被咬到。」
      「（提示北港醫院病歷）這也是畫圖沒有照相，畫的位置與我畫的差不多。」
      「（患者用手去撥，被咬到的部位是內側還是外側比較多？）這種情形都有可
　　    能。」
      「（有無辦法判決咬傷原告是哪一類的毒蛇？）根據傷口狀況是出血性毒蛇咬
　　    的，榮總給我們資料說是龜殼花，是出血性的毒蛇。」
    　「（毒蛇咬第二次會不會還有殘餘毒液？）要看第一次咬的情形，依本件傷口
        情形第一次咬時已將毒液都打到身體裡面，所以腿傷才會那麼嚴重。」
      蔡醫生具有豐富處理毒蛇咬傷經驗，其說明患者腿部遭蛇咬時常以手撥弄，致
      手臂亦遭咬，但是毒液已在第一咬時注射殆盡，故手部並未發炎。因此，手、
      腿均有蛇咬痕，當係被咬者反射動作致遭毒蛇再度咬傷，並不能認定患者故意
      引蛇攻擊致傷。
    (4)被告雖辯稱世界蛇王動物園園主黃國男先生表示，毒蛇咬人係為求自保，咬人
      後會迅速逃逸，同時被咬傷手、腳兩處之機率微乎其微。但是，黃國男係針對
      同時遭蛇咬傷手、腳情形而言，並未顧及被咬者反射動作致遭二度咬傷之可能
      ，其訴訟外陳述並不足以證明原告故意引毒蛇自殘。
    (5)被告另以原告配偶賴淑瓊先前曾甫投保即受傷致殘，且原告先後有投保或被投
      保多件意外險，累計金額達二千五百萬元，因而認為原告並非因意外被蛇咬，
      但是原告未能提出證據佐證原告故意導致保險事故發生，故本院無從採信。
    (6)被告另稱原告毋需截肢，純係自身要求醫院截肢一事。經台大醫院於右述(2)公
      文說明欄第二項第(二)、(三)點表示：（第一一六頁）
      「吳先生在台中榮總住院期間，其症狀較初住院時惡化，但此乃這種病症之自
        然進程。其所施行之筋膜切開術及清創，皆為適當程序。此種壞死性筋膜炎
        進展快速，除非迅速廣泛性清創，否則亦高燒不退，且有生命危險之，因此
        由於病症蔓延至腹壁，需做腹壁清創，此為合理之作法。」
      「此案最大爭議點在於是否截肢，以華濟醫院所附照片觀之，左腳板外１\３
        已有壞疽現象，此時可做部分角盤切除，待病情穩定後做膝下截肢手術。至
        於華濟醫院膝『上』截肢是否適當，由於其所附膝上部分看不清楚，且理學
        檢查並未檢查週邊脈搏，尚難斷定，但有時為了拯救時病人生命，方法過於
        積極是可以接受的。」
      其鑑定意見已表明左膝「下」截肢係必要。
    (7)蔡勝興醫生就左膝「上」截肢原因證稱：（第一五０頁）
      「（原告甲○○轉送至華濟醫院治療時，當時情況如何？）
        一、他在九十一年四月二十九日轉診到我們醫院，他家屬說他在十天前被毒
            蛇咬傷，當時意識清楚，他之前有在中國醫藥學院、台中榮總治療，他
            到院時發高燒冒冷汗，急診室量溫度是三十九點一度，臉色蒼白，我們
            打開左腿發現左腿到肚臍都發炎腫脹皮下組織及筋膜都壞死腐瀾流膿，
            左腿各處共有五個大的清創傷口、我們判斷是毒蛇咬傷所造成的壞死性
            筋膜炎蜂窩性組織炎、敗血症。
         二、我們初步作實驗性檢查，發生（現？）血色性（素？）下降，白血球
             上升，出血與凝血（時間）延長，這都是毒蛇咬傷造成敗血性的症狀
         三、我們建議其住院治療，並做截肢手術。如不截肢可能會死亡。
      「（截肢之意義？）當時因為已經是第十天，如果只截膝部以下已經不管用所
        以連膝部以上也要截肢。」
      「（原告截肢是否必要性？）提出原告到院時照片五張附卷，當時有必要截肢
        。」
      依蔡君所述，原告當時有生命危險，故有必要截肢，核與華濟醫院病歷、相片
      、右述鑑定意見相符；應認原告有左膝「上」截肢之必要。依Ａ、Ｂ保險契約
      之平安保險附約附表第三級殘廢為「11一下肢踝關節以上缺失．．．」，不論
      是膝下或膝上截肢，均獲得相同保險金。
    因此，原告主張遭蛇咬意外因而截肢，應屬可信。被告辯稱並非意外，且無必要
    截肢，並不可取。
五、原告依據保險金給付請求權提起本訴，請求被告給付伍佰貳拾玖萬陸仟伍佰元，
    及自民國九十一年五月二十一日起至清償日止，按年息百分之十計算之利息，合
    於法律規定，應予准許。兩造陳明願供擔保代替釋明，聲請宣告假執行或免為假
    執行，經核均與規定相符，爰分別酌定相當之擔保金額予以宣告。
六、因本案事證已臻明確，雙方其餘主張陳述及所提之證據，均毋庸再予審酌，附此
    說明。
七、綜上所論，原告之訴為有理由，依民事訴訟法第七十八條、第三百九十條第二項
    、第三百九十二條第二項，判決如主文。（一、二審訴訟費用係指法院所收取費
    用與送達費用，不含律師費等費用。）
中　　　華　　　民　　　國　　九十三　　年　　　三　　　月　　 十八 　　日
                                    民事第二庭法官    吳燁山
右為正本係照原本作成。
如對本判決不服，應於送達後廿日內，向本院提出上訴狀（應按對方人數提出影本，
免附郵票）。並按民事訴訟法第七十七條之十六、之十三、台灣高等法院九十二年八
月六日（九二）院田文公字第０三０二八號函（逾十萬元之部分，均提高十分之一之
裁判費）繳納上訴費；計算公式可自司法院網站之「民事事件新制徵收費用標準」閱
覽、下載。
民事訴訟法第三百九十二條：
  法院得宣告非經原告預供擔保，不得為假執行。
  法院得依聲請或依職權，宣告被告預供擔保，或將請求標的物提存而免為假執行。
  依前項規定預供擔保或提存而免為假執行，應於執行標的物拍定、變賣或物之交付
  前為之。
中　　　華　　　民　　　國　　九十三　　年　　　三　　　月　　 十八 　　日
                                            書記官    柯月英
